【裁判字號】    99,交聲,381
【裁判日期】    990408
【裁判案由】    違反道路交通管理處罰條例聲明異議
【裁判全文】
臺灣臺北地方法院交通事件裁定         99年度交聲字第381號
受 處分 人  甲○○
原處分機關  臺北市政府警察局信義分局
上列受處分人甲○○因違反道路交通管理處罰條例案件，對於原
處分機關中華民國99年2月24日所為之處分(原處分案號：北市警
義交裁字第AEY129243號）聲明異議，本院裁定如下：
    主  文
原處分撤銷。
甲○○不罰。
    理  由
一、按法院受理交通事件，準用刑事訴訟法之規定，道路交通管
    理處罰條例（下稱條例）第89條前段定有明文，是刑事訴訟
    法第154條第2項「犯罪事實應依證據認定之，無證據不得認
    定其犯罪事實」規定、最高法院40年臺上字第86號判例所揭
    示「事實之認定，應憑證據，如未能發現相當證據，或證據
    不足以證明，自不能以推測或擬制之方法，為裁判基礎」、
    最高法院76年臺上字第4986號判例所稱：「認定犯罪事實所
    憑之證據，雖不以直接證據為限，間接證據亦包括在內，然
    而無論直接證據或間接證據，其為訴訟上之證明，須於通常
    一般之人均不致有所懷疑，而得確信其為真實之程度者，始
    得據為有罪之認定，倘其證明尚未達到此一程度，而有合理
    之懷疑存在而無從使事實審法院得有罪之確信時，即應由法
    院為諭知被告無罪之判決」之刑事訴訟法上基本原則，即所
    謂「罪疑唯輕」原則（對被告有罪之事實如有任何之「合理
    懷疑」，即應採取有利被告之解釋，或為被告無罪之判決）
    ，據前揭意旨，刑事訴訟法上之罪疑唯輕或罪疑唯有利於被
    告之原則，於法院審理交通聲明異議案件時，亦有所適用。
    是法院審理行為人違反條例案件，踐行調查證據發見真實之
    程序，對於原處分機關所據以認定行為人違規之事實及證據
    ，如仍存有合理之懷疑，無法達於確信受處分人有違反條例
    之事實時，即應依前述「有疑唯利被告」之證據法則，就有
    疑問之部分，作對受處分人有利之解釋及認定。
二、本件受處分人甲○○於民國99年1 月17日14時40分，在臺北
    市○○路101 大樓前人行道上持標語，因臺北市政府警察局
    信義分局三張犁派出所員警認其妨礙交通，當場以「利用道
    路為工作場所（舉標誌牌）」取締並掣單舉發。嗣受處分人
    於收受舉發通知單後，於舉發通知單上所載應到案日期前，
    向原處分機關申訴，經原處分機關查證後，仍認受處分人確
    有前揭違規行為，乃於99年2 月24日依條例第82條第1項第3
    款及違反道路交通管理事件統一裁罰基準表之規定，裁處受
    處分人罰鍰新臺幣1800元。
三、異議意旨略以：受處分人陳稱其當時係手持自製看板（緊靠
    身體，沒有阻礙行人通行），準此，受處分人此舉應係我國
    憲法第11條所賦予之言論自由、意見表示自由之範疇，與條
    例第82條第1項第3款所規定之「工作」無關。受處分人所為
    並無任何營利，更非維持生計，僅說明法輪功之信仰，與所
    謂工作不同。再者，受處分人當時位於人行道上，「人行道
    」本係讓行人通行，則在人行道上來回走動，豈有「妨礙行
    人通行」。為此聲明異議，請求撤銷原處分等語。
四、經查：
  (一)受處分人有於上揭時、地，手舉標誌牌來回走動之行為，
      為受處分人所不爭執，亦有舉發機關書函在卷可稽及受處
      分人聲明異議狀自陳在案，應堪信其為真實。
  (二)惟所謂「工作場所」，係指「就業場所中，接受僱主或代
      理雇主指示處理有關勞工事務之人所能支配、管理之場所
      ，而上開所稱就業場所係指於勞動契約存續中，由雇主所
      提供，使勞工履行契約提供勞務之場所之謂」（臺灣高等
      法院84年上易字第6068號刑事判決參照）。據此，必行為
      人以該場所處理勞務賴以維生，譬如在路邊擺設攤販或受
      僱在路上發廣告宣傳單等一方提供勞務、一方提供報酬之
      行為，方該當於在該場所工作。本件受處分人之舉標誌牌
      來回走動行為，既並未以此維生，更未有連續性（例如每
      逢假日舉牌賺錢），此與道路交通安全規則第140條第3款
      、條例第82條第1項第3款所指之「利用道路為工作場所」
      ，進而導致阻礙人車通行之行為，自屬迥異，實非可相提
      並論。
  (三)再者，條例第82條第1項第3款規定以道路為工作場所，並
      不以是否阻礙道路交通為構成要件，亦即縱有阻礙交通，
      仍未必該當於本條項之規定，更遑論本案中，受處分人僅
      有一人手持標誌牌，來回走動，自不得逕認其阻礙交通，
      否則若有行人負重、抑或行李巨大非常，即可坐落阻礙交
      通之實。況按人行道係指為專供行人通行之騎樓、走廊，
      及劃設供行人行走之地面道路，與人行天橋及人行地下道
      ，條例第3條第3款且定有明文，而行人應在劃設之人行道
      行走，在未劃設人行道之道路，應靠邊行走，並不得在道
      路上任意奔跑、追逐、嬉戲或坐、臥、蹲、立，阻礙交通
      ，道路交通安全規則第133 條復有規定。故而受處分人在
      人行道上，恣意行走乃屬道路交通正當使用範疇，如未有
      奔跑、追逐、嬉戲等情，自難謂有阻礙交通妨礙行人通行
      。即便受處分人係為吸引人群注意，而於熙來攘往之人行
      道旁明顯處手持標語，然既稱之人行道，足認其除提供公
      眾往來通行外，尚有供行人停留等候、休憩之功能；矧本
      案受處分人舉牌地點乃位處於臺北市101 大樓之人行道，
      該地點腹地甚大，且不時有行人、遊客停步觀賞、拍照、
      停駐等，則受處分人於違規地點手持標語來回走動之行為
      ，實仍屬一般大眾利用該公共空間活動之範疇，縱有民眾
      因此駐足圍觀，仍無違於人行道原本規劃設置之目的。
  (四)憲法第11條保障人民之言論及出版自由，旨在確保意見之
      自由流通，使人民有取得充分資訊及實現自我之機會，憲
      法保障言論自由之目的，亦在保障社會每一個人得以獨立
      自主地充分表現自我，並進而促成社會價值與文化之多元
      ，是國家對於每一個人之言論，原則上即應予以同等之尊
      重，不應其支持者之多寡，而異其待遇。吳庚前大法官亦
      再三提醒「立法者及行政部門宜從根本上放棄『作之君』
      、『作之師』的心態，須知民主政治之基石乃在於傳統自
      由主義之精神，而此種精神之前提為信賴人民有追求幸福
      之能力，而非仰仗官署之干預」(參釋字第617號林子儀大
      法官補充理由書）。又憲法第23條規定人民之自由權利，
      除為防止妨礙他人自由、避免緊急危難、維持社會秩序，
      或增進公共利益所必要者外，不得以法律限制之。依此規
      定，國家不得隨意限制人民受憲法所保障之自由權利，須
      具備上開4 個公益目的，且符合法律保留原則、比例原則
      等情況下，始得為之。況憲法保障之言論自由，不僅保障
      多數人之言論，對於少數、弱勢者，更應保障其發聲的權
      利，其等無法循正當管道發表言論，只得以舉牌、嗆聲等
      行為來表達本身言論意見，國家機關自不得任意加以限制
      。我國既係民主立憲之人權法治國家，對於人民之言論在
      不違反憲法第23條之情形下，自應加以保護，政府機關在
      執行公權力之同時，亦應以此為依歸，而非恣意濫用國家
      力量戕害言論自由。
  (五)本件受處分人身為法輪功學員，於臺北市101 大樓前手持
      標語向大陸旅客宣導法輪功理念，卻遭員警以受處分人之
      行為係以人行道為工作場所為由取締，使受處分人於表達
      意見之時，尚須承擔遭受裁罰之不利益，實已間接對受處
      分人之表見自由造成干預。雖警察機關之取締行為並非針
      對受處分人之言論內容予以管制，而係限制受處分人不得
      於違規地點舉牌；惟如政府部門限制言論自由地點，僅允
      許臺灣地區之法輪功學員在特定地點發表言論，某些場所
      發表言論即以其他理由裁罰，無異使其等言論自由遭受剝
      奪。又本案受處分人之言論表達方式，係以理性、和平之
      方式（手舉標語，在人行道佇立或走動）表達意見，並無
      大聲喧嘩或包圍、騷擾人群，亦未阻擋或妨礙公眾通行。
      受處分人以此方式行使其言論自由之基本權利，誠難想像
      有何妨礙他人自由、造成緊急危難、影響社會秩序或危害
      公共利益之可能性。從而，受處分人以此方式行使言論自
      由之權利，除非有違法情事，即不應受到限制。
  (六)本件受處分人之行為，只是站在人行道上手持標語，並無
      證據足令本院確信其有向前阻攔遊客或行人、上前兜售物
      品、或有於該地執行業務或工作內容等情。則受處分人於
      人行道側邊手持標語，並非以此為工作場所，更未對往來
      行人之通行造成妨礙而達阻礙交通之程度，依據首揭意旨
      ，即應作對受處分人有利之認定。是原處分機關對受處分
      人所為之裁決，即難認為允當。
五、綜上所述，受處分人手持標語之行為，目的係在宣揚法輪功
    理念，屬於表見自由保障之範疇，受處分人自始即非以該地
    點為工作場所，更無在該地點工作之故意。依上揭對事實真
    偽有懷疑時，應將利益歸於被告之法則，即應作對受處分人
    有利之認定，亦即受處分人並不該當條例第82條第1項第3款
    之構成要件。是原處分機關對受處分人所為之裁決，即難認
    為允當，應由本院將原處分撤銷，改諭知受處分人不罰，以
    資適法。
六、據上論斷，應依道路交通案件處理辦法第20條前段，裁定如
    主文。
中    華    民    國    99    年    4     月    8     日
                  交通法庭法  官  呂政燁
以上正本證明與原本無異。
如不服本裁定應於送達後5日內向本院提出抗告狀。
                          書記官  呂欣穎
中    華    民    國    99    年    4     月    8     日

司法院資訊處製作；財團法人民間司法改革基金會備份。
